最高法院刑事判決　　　　　　　　　　　　　　　八十八年度台上字第七○○一號
　　上　訴　人　甲○○
　　選任辯護人　陳武璋律師
右上訴人因殺人等罪案件，不服台灣高等法院台中分院中華民國八十八年十一月二日
第二審更審判決（八十八年度上重更(一)字第二○號，起訴案號：台灣台中地方法院檢
察署八十六年度偵字第二五八五六號），提起上訴，本院判決如左：
    主  文
原判決撤銷，發回台灣高等法院台中分院。
    理  由
本件原判決認定上訴人甲○○於民國八十五年間與被害人林麒童合夥作外匯生意，同
年十月間拆夥，因在合夥期間上訴人侵占公司款項新台幣（下同）一百餘萬元（此部
分未經判決），林麒童發現後甚為不悅，遂於同年十一月八日，夥同另二名不詳姓名
之男子將上訴人挾持外出以催討債務，經上訴人之叔劉東陽報警處理，因上訴人已於
途中乘隙逃離，警方始未予深究。嗣林麒童於八十六年三月間，要求上訴人開具面額
各為一百四十萬元之本票三張以為保證，並要上訴人先償還二十萬元，爾後每月皆須
還款二萬元，上訴人依約償還至八十六年七月份止，因林麒童並未將上開償還款項分
給公司員工，乃未再繼續給付，林麒童除繼續催討外，並向上訴人威脅，若未繼續償
還該筆款項，則將向法院聲請對上開三張本票強制執行，且將找人追討，上訴人聞之
心生憤恨，乃決意殺死林麒童洩憤，八十六年十二月二十六日上午九時許，上訴人即
駕駛其所有車號ＨＫ－五○一六號自用小客車前往台中縣大甲鎮○○路二五八號林麒
童住宅，並於距上開住址前二、三百公尺處，先行下車向大裕五金行購買西瓜刀一把
後，再到前開林麒童住處按門鈴，林麒童適時在該址二樓，表示不見，上訴人佯稱要
還錢，林麒童仍不予接見，約於同日上午九時三十分許，林麒童之父林銀河下樓欲外
出看病，上訴人即向林銀河問好，並移動其自小客車，先讓林銀河離開，又繼續按門
鈴，林麒童之母即被害人林陳珠乃出來開門，但仍拒絕上訴人入內並關上門，上訴人
猶續按門鈴，林陳珠再度開門，上訴人因殺意甚堅，復已失去耐性，為遂行其殺害林
麒童之目的，即以雙手勒昏林陳珠，再將林陳珠抱到其上開汽車之後行李箱，以此非
法之方法剝奪林陳珠之行動自由，再持西瓜刀於同日上午十時十三分許上二樓找林麒
童，適林麒童正講電話，上訴人即持西瓜刀往其頸部一割，林麒童立刻出手抵擋，但
頸部仍遭割及，林麒童旋轉身抗拒並辱罵三字經，上訴人又續砍二、三刀，林麒童因
而倒地，旋又站起，上訴人見狀，乃朝其身體亂砍，致林麒童受有右頸部十五×六公
分不規則切割傷氣管切割斷裂、左頸部六至七處八至十二公分長均五公分深砍傷頸椎
骨折、左前額六×二公分砍殺傷顱骨骨折、左上臂八×四公分砍殺傷，因而氣絕身亡
。林麒童死後，上訴人即以其攜帶之塑膠衣櫥包裹屍體，並拖到其汽車之後座，適時
聽見後行李箱林陳珠之叫聲，遂立即開車，約五公分鐘後因林陳珠仍未停止喊叫，上
訴人即在路旁停車，打開後行李箱欲加以制止，因制止無效，上訴人乃另起殺害林陳
珠之犯意，持上開西瓜刀在林陳珠頸部猛力砍殺一刀，致林陳珠受有左頸部深部十八
×五公分砍殺傷，當場失血死亡。上訴人旋用黑色塑膠袋將林陳珠之屍體包裹後，置
放於車子後行李箱，再開車將該二具屍體載至台中縣石岡鄉○○○○道路石東枝二十
七號電桿前約十公尺處，將之丟棄滾落崖下等情。因將第一審判決撤銷，就上訴人以
非法方法剝奪林陳珠行動自由達殺害林麒童目的並遺棄林麒童屍體部分，依牽連犯從
一重仍論處其殺人罪刑（處無期徒刑，褫奪公權終身），對上訴人殺害林陳珠並遺棄
林陳珠屍體部分，亦依牽連犯從一重仍論處其殺人罪刑（處死刑，褫奪公權終身），
並定其應執行死刑，褫奪公權終身，復認上訴人一行為同時同地遺棄二具屍體為想像
競合犯。固非無見。
惟查：(一)、刑法第五十五條之想像競合犯及牽連犯，與第五十六條之連續犯，皆係基
於一行為或數行為，原構成兩個以上相同或不同之獨立可罰之罪，本可分別論處其罪
刑，然因基於訴訟經濟，罪刑均衡諸原則之刑事政策考量，乃由法律之規定，僅從其
最重之罪處斷，或僅以一罪論而得加重其刑，其餘輕罪則不再論科，此即學理上所稱
之裁判上一罪或處斷上一罪，故行為人之一行為有同時觸犯數罪名之想像競合犯，而
該行為與其他行為間，又有以犯該罪之方法行為犯他罪，或以犯一罪之結果行為犯他
罪之牽連犯關係時，依刑法第五十五條之規定皆應從一重處斷之結果，自僅得論以最
重之裁判上之一罪，而不得併合處罰。原判決依其事實欄所確認上訴人之犯罪事實，
於理由欄二內，已說明上訴人一行為同時同地遺棄林麒童、林陳珠二具屍體，為一行
為觸犯遺棄屍體罪之同種想像競合犯，應從一重處斷，復謂上訴人所犯以非法方法剝
奪林陳珠行動自由罪與殺害林麒童之殺人罪及遺棄林麒童屍體之遺棄屍體罪間，均有
方法結果之牽連犯關係，應從較重之殺人罪處斷，又認上訴人殺害林陳珠所犯之殺人
罪與遺棄林陳珠屍體之遺棄屍體罪間，亦有方法結果之牽連關係，應從較重之殺人罪
處斷，則縱如原判決所稱上訴人係於殺死林麒童後，方另行起意殺死林陳珠，先後二
次所犯殺人罪犯意各別，不能依公訴意旨認係基於概括犯意所為之連續犯，然先後二
次殺人罪分別牽連犯所犯之遺棄屍體罪，既已認係想像競合犯，均應從一重處斷之結
果，全部俱歸於裁判上一罪之關係，應祇得論以最重之殺人一罪，乃原判決竟就先後
二次所犯之殺人罪，予以分論併罰，已有適用法則不當之違法。(二)、有罪之判決，於
事實欄所記載之事實，及理由欄記載所憑之證據及認定之理由，前後均須互相適合，
否則即有判決理由矛盾之違法。又證據之取捨及其證明力之判斷，雖屬於事實審法院
之職權，但此項自由判斷職權之行使，仍不得違背經驗法則與論理法則。原判決於事
實欄內，認定上訴人持西瓜刀在林陳珠頸部猛力砍殺一刀，致林陳珠受有左頸部深部
十八×五公分砍殺傷，失血死亡；然上訴人在檢察官偵查中及第一審審理時之自白，
皆供認在林陳珠頸部「抹了三刀」左右（相驗卷第八頁反面，第九頁，一審卷第十一
頁反面），至原審審理時，始改稱僅持刀在林陳珠頸部「用力劃下一刀」（原審上訴
卷第三十二頁、第九十三頁，原審上更一卷第四十九頁、第九十八頁反面），告訴人
林銀河亦具狀指訴上訴人朝林陳珠頸部割殺三刀，且挖掉眼睛、剝掉頭皮（原審上更
一卷第一○三頁反面）；原判決於理由欄一－(二)，援引上訴人在檢察官偵查中包括供
認持西瓜刀在林陳珠頸部抹了三刀之自白，為其認定上訴人犯行所憑證據之一，並說
明上訴人於八十六年十二月二十七日在檢察官偵查中之自白，乃案發翌日，與上訴人
行為時間甚近，其記憶必較清晰，就客觀情形而言，其供詞易因時間之拉長而依對其
有利方向修飾，不利部分予以迴避不言，故該偵查中之自白，必與事實最為接近，較
為可採，但又將該偵查中有關在林陳珠頸部抹三刀之自白予以捨棄不採，於理由欄
一－(四)內，認上訴人於偵查中及第一審審理時所供用刀來回割林陳珠頸部三下，與事
實不合，採納上訴人在原審審理中所為持刀在林陳珠頸部用力劃一下之供述。則原判
決事實與理由所載，前後不相適合，且對上訴人在檢察官偵查中自白之同一證據，定
其取捨及其價值之判斷，殊不一致，有判決理由矛盾之違誤。(三)審理事實之法院，對
與待證事實有重要關係，在客觀上認為應行調查之證據，均應詳予調查，倘未加調查
，或雖已調查而其內容尚欠明瞭者，即與未經調查無異，遽行判決，均屬應於審判期
日調查之證據未予調查之違法。上訴人於檢察官偵查中，雖曾供認先至五金行購買一
把西瓜刀，再至林麒童住宅行兇（相驗卷第八頁），但於原審審理中，則一再辯謂：
伊先駕車至林麒童住宅按門鈴，林麒童拒不接見，適遇林父林銀河外出看病，後由林
母林陳珠開門，帶伊上樓，伊要求林麒童交出伊前匯款之證明，遭林麒童拒絕，反趕
伊出門，伊極恨林麒童，開車離去一、二分鐘，見一五金行（即大裕五金行），才買
西瓜刀決意殺林麒童，非自始即萌殺人犯意（原審上訴卷第三十二頁反面，上更一卷
第一三二頁），林銀河在警訊及檢察官偵查中供稱：「上訴人於案發當日上午九時許
即前往伊家按門鈴，半小時後約上午九時三十分，伊出門看眼疾時，見上訴人將車停
在伊住宅前（相驗卷第十一頁，偵查卷第十四頁），證人即鄰居陳炳金供證：伊於是
日上午十時許出門離去時，見一駕駛紅色福特汽車男子在按死者住宅門鈴，伊於當日
上午十時三十分許返回時，該車已不在現場（原審上訴卷第四十九頁），證人即大裕
五金行負責人蔡耀吉則供述：伊記得有一天早上約九點多，伊與伊叔陳森堂在泡茶時
，有一男子前來購買西瓜刀（原審上訴卷第四十八頁反面）。則上訴人究係何時購買
該行兇用之西瓜刀﹖係於案發當日上午九時許先至林麒童住宅，再於同日上午九時餘
前往大裕五金行購買西瓜刀返回林宅行兇﹖或如原判決事實欄所載自始即萌殺死林麒
童洩憤之決意，於駕車前往林宅途中，即先向大裕五金行購買西瓜刀，進而前往林宅
行兇﹖原審更審時，並未依本院前次發回意旨，詳加調查研究，釐清真相，致上訴人
究係何時決意殺人﹖事實仍欠明瞭，遽行判決，原有瑕疵依然存在，仍難謂為適法。
以上，或為上訴意旨所指摘，或為本院得依職權調查之事項，應認仍有發回更審之原
因。
據上論結，應依刑事訴訟法第三百九十七條、第四百零一條，判決如主文。
中      華      民      國    八十八    年     十二     月      三      日
                              最高法院刑事第一庭
                                  審判長法官  施  文  仁
                                        法官  張  淳  淙
                                        法官  林  永  茂
                                        法官  蕭  仰  歸
                                        法官  黃  一  鑫
      右正本證明與原本無異
                                              書  記  官
中      華      民      國    八十八    年     十二     月      九      日
